臺灣基隆地方法院民事裁定
110年度消債職聲免字第15號
聲  請  人
即  債務人  芶秀玉  




相  對  人
即  債權人  京城商業銀行股份有限公司

法定代理人  戴誠志  


相  對  人
即  債權人  摩根聯邦資產管理股份有限公司

法定代理人  李文明  
代  理  人  丁駿華  
相  對  人
即  債權人  凱基商業銀行股份有限公司


法定代理人  魏寶生  


相  對  人
即  債權人  星展（台灣）商業銀行股份有限公司


法定代理人  伍維洪  


相  對  人
即  債權人  臺灣銀行股份有限公司

法定代理人  許志文  
代  理  人  詹小庭  
相  對  人
即  債權人  亞太電信股份有限公司

法定代理人  呂芳銘  
代  理  人  藍獲鉅  
相  對  人
即  債權人  中華電信股份有限公司南區電信公司

法定代理人  張義豐  


相  對  人
即  債權人  勞動部勞工保險局

法定代理人  鄧明斌  
相  對  人
即  債權人  滙誠第二資產管理股份有限公司

法定代理人  莊仲沼  


相  對  人
即  債權人  億豪管理顧問股份有限公司

法定代理人  王子德  


上列聲請人即債務人因消費者債務清理事件聲請免責，本院裁定
如下：
    主  文
債務人芶秀玉應予免責。
    理  由
一、按法院為終止或終結清算程序之裁定確定後，除別有規定外
    ，應以裁定免除債務人之債務，消費者債務清理條例（下稱
    債清條例）第132條定有明文。又法院裁定開始清算程序後
    ，債務人有薪資、執行業務所得或其他固定收入，扣除自己
    及依法應受其扶養者所必要生活費用之數額後仍有餘額，而
    普通債權人之分配總額低於債務人聲請清算前二年間，可處
    分所得扣除自己及依法應受其扶養者所必要生活費用之數額
    者，法院應為不免責之裁定，但債務人證明經普通債權人全
    體同意者，不在此限，債清條例第133條亦有明定；且依債
    清條例第134條規定，債務人有下列各款情形之一者，法院
    應為不免責之裁定。但債務人證明經普通債權人全體同意者
    ，不在此限：㈠於七年內曾依破產法或本條例規定受免責。㈡
    故意隱匿、毀損應屬清算財團之財產，或為其他不利於債權
    人之處分，致債權人受有損害。㈢捏造債務或承認不真實之
    債務。㈣聲請清算前二年內，因消費奢侈商品或服務、賭博
    或其他投機行為，所負債務之總額逾聲請清算時無擔保及無
    優先權債務之半數，而生開始清算之原因。㈤於清算聲請前
    一年內，已有清算之原因，而隱瞞其事實，使他人與之為交
    易致生損害。㈥明知已有清算原因之事實，非基於本人之義
    務，而以特別利於債權人中之一人或數人為目的，提供擔保
    或消滅債務。㈦隱匿、毀棄、偽造或變造帳簿或其他會計文
    件之全部或一部，致其財產之狀況不真確。㈧故意於財產及
    收入狀況說明書為不實之記載，或有其他故意違反本條例所
    定義務之行為，致債權人受有損害，或重大延滯程序。第按
    債清條例之立法目的，在於使陷於經濟上困境之消費者，得
    分別情形，適用債清條例所定重建型債務清理程序（更生）
    或清算型債務清理程序（清算）清理債務，藉以妥適調整債
    務人與債權人乃至其他利害關係人之權利義務關係，除保障
    債權人之公平受償，尤重謀求消費者經濟生活之更生機會，
    從而健全社會經濟之發展，是債清條例所採之免責主義，乃
    以「免責為原則，不免責為例外」，亦即，除有債清條例第
    133條、第134條所規定不予免責之情形外，就債務人未清償
    之債務原則上採免責主義。
二、聲請人即債務人於民國108年8月30日聲請清算，經本院於10
    8年11月4日，以108年度消債清字第21號裁定債務人於同日
    下午5時開始清算程序，並命本院司法事務官進行本件清算
    程序；因債務人之財產變現僅止新臺幣（下同）225,000元
    ，本院司法事務官遂依裁定認可之分配表，將上開金額分配
    予全體無擔保及無優先權債權人完結，嗣復於110年8月24日
    裁定清算程序終結。此悉經本院職權核閱上揭案卷確認無訛
    。
三、本院於清算程序終結後，曾函請債權人就債務人應否免責表
    示意見，並依債清條例第136條第1項規定，通知債務人、債
    權人於110年10月27日上午9時40分到場陳述。茲略述債權人
    之意見如下：　　
  ㈠京城商業銀行股份有限公司：
    未表示意見。
  ㈡摩根聯邦資產管理股份有限公司：
    未表示意見。
  ㈢凱基商業銀行股份有限公司：
    債務人係因不當借貸以致債臺高築，故本件自應裁定不免責
    。
  ㈣星展（台灣）商業銀行股份有限公司：
    債權人不同意免責；債務人應有債清條例第134條第4款規定
    之不免責事由，並請依法斟酌本件有無其他應不予免責之事
    由。
  ㈤臺灣銀行股份有限公司：
    債務人清償比例過低，為期符合公平正義，債權人不同意免
    責。
  ㈥亞太電信股份有限公司：
    未表示意見。
  ㈦中華電信股份有限公司南區電信公司：
    未表示意見。
  ㈧勞動部勞工保險局：
    本件若予免責，勢必影響債務人之國民年金保險，從而損及
    債務人將來請領給付之權益，故債權人不同意免責。
  ㈨滙誠第二資產管理股份有限公司：
    請職權審酌本件有無債清條例第133條、第134條規定之不免
    責事由，並請函查債務人於清算前二年所獲政府補助之實況
    ；此外，為期符合公平正義，本件亦應裁定不予免責。
  ㈩億豪管理顧問股份有限公司：
　  債權人不同意免責。　
四、本院綜合債務人、債權人之意見及卷內事證，依債清條例第
    133條、第134條之規定，逐項審查如下：
  ㈠關於債清條例第133條之不免責事由：　　　
　　按法院為終止或終結清算程序之裁定確定後，除別有規定外
    ，應以裁定免除債務人之債務。債清條例第132條定有明文
    。而債清條例第133條不免責事由，適用要件包括：⑴「債務
    人於法院裁定開始清算程序後，『有』薪資、執行業務所得或
    其他固定收入」；⑵「上開固定收入扣除自己及依法應受其
    扶養者所必要生活費用之數額以後，仍有餘額」；⑶「普通
    債權人之分配總額，低於債務人聲請清算前兩年間，可處分
    所得扣除自己及依法應受其扶養者所必要生活費用之數額」
    。查本院核閱債務人清算事件之卷證資料，並參照債務人提
    出之財產及收入狀況說明書（108年度消債清字第21號卷第2
    7頁至第31頁）、郵政存簿儲金簿節本（同上卷第101頁至第
    103頁）、勞工保險被保險人投保資料表（同上卷第105頁至
    第106頁）、綜合所得稅各類所得資料清單（同上卷第107頁
    至第117頁)，以及本院司法事務官職權探知之稅務電子閘門
    調件明細（108年度司執消債清字第19號卷第47頁至第53頁
    ）、勞保局被保險人投保資料明細（同上卷第57頁）、健保
    局投保資料明細（同上卷第59頁至第61頁）等件，客觀上可
    知，債務人經本院裁定開始清算程序之時（108年11月4日）
    ，並「無」薪資、執行業務所得或其他固定之收入，遑論扣
    除必要生活費用以後猶有餘額，故本件情形已與旨揭不免責
    要件⑴⑵所示情節不合。又本件普通債權人之分配總額係225,
    000元，此徵分配表之認可裁定（108年度司執消債清字第19
    號卷第473頁至第475頁）、分配表之通知函文（同上卷第55
    7頁至第559頁）即明；而債務人聲請清算前兩年間，其「全
    部所得」僅止補助款26,400元、存款220元，以上金額合計2
    6,620元（見財產及收入狀況說明書、郵政存簿儲金簿及勞
    工保險被保險人投保資料表；108年度消債清字第21號卷第2
    7頁、第101頁至第103頁、第106頁），是若予平均攤算，債
    務人聲請清算前兩年間，每月僅能處分1,109元（計算式：2
    6,620元÷24個月＝1,109元，小數點以下四捨五入），而遠較
    其每月必要支出為低，並可認本件普通債權人之分配總額22
    5,000元，明顯「高於」債務人聲請清算前兩年間，其可處
    分所得（兩年合計僅止26,620元）扣除自己必要生活費用之
    數額，故本件情形亦與旨揭不免責要件⑶所示情節不合。從
    而，本件首即查無債清條例第133條不免責規定之適用，事
    甚顯然。
  ㈡關於債清條例第134條之不免責事由：
    部分債權人雖朧統泛稱本件應有債清條例第134條之不免責
    事由，然則一概未予說明本件合致於該不免責事由之「具體
    事實」，遑論針對該等「未經說明」之「具體事實」，提出
    足佐其主張為真之適切證據。按關於更生或清算之程序，除
    本條例別有規定外，準用民事訴訟法之規定，債清條例第15
    條定有明文，而民事訴訟法第277條前段則明定，當事人主
    張有利於己之事實者，就其事實有舉證之責任；基此，債權
    人於消費者債務清理事件，如主張債務人有債清條例第134
    條所列各款不免責事由，則其當然必須指出「足可評價為該
    款事由之具體事實」，再針對其主張之「具體事實」，提出
    足相適應之證據資料，否則，即難謂債權人已盡具體化之義
    務，法院亦無由憑以審酌其主張有無根據、可否成立。即就
    本件情節而論，部分債權人固稱債務人具備債清條例第134
    條之不免責事由，惟其僅止泛稱債務人有奢侈消費或投機行
    為（並未指出足可該當其所稱「奢侈消費」或「投機行為」
    之「具體內容」），或係根本未曾表明債務人究竟有何足可
    該當債清條例第134條其中何款之「具體事實」，尤以俱未
    針對彼等「未曾具體說明」之「不免責事由」，提出足供查
    考之證據資料，參互以觀，債權人所持空泛論述，無非彼等
    企圖阻撓債務人免責之手段，不僅悖離債清條例之立法美意
    ，亦屬空言羅織而非可取。兼之本院核閱債務人清算事件之
    全案卷證，亦未見其有何債清條例第134條所列各款之情節
    可指，是回歸本件卷證，本院自應肯認債務人並無債清條例
    第134條規定之不免責事由。
  ㈢結論：債務人業經本院為清算程序終結之裁定確定，且債務
    人雖未能提出普通債權人全體同意其免責之證明，然因債務
    人核無債清條例第133條、第134條所規定之不免責事由，是
    回歸債清條例第132條之原則性規定，無論債權人之受償比
    例為何，本院均應就債務人為免責裁定之諭知。爰裁定如主
    文。
中　　華　　民　　國　　110 　年　　10　　月　　27　　日
                  民事庭法  官   王慧惠
以上正本係照原本作成。　　　　　　　　　   
如對本裁定抗告，應於本裁定送達後10日內，向本院提出抗告狀
，並繳納抗告費新臺幣1000元，抗告於本院合議庭。
中　　華　　民　　國　　110 　年　　10　　月　　27　　日
                        書記官   姚安儒